【裁判字號】    98,訴,32
【裁判日期】    980611
【裁判案由】    強盜等
【裁判全文】
臺灣彰化地方法院刑事判決                98年度訴字第32號
公  訴  人  臺灣彰化地方法院檢察署檢察官
被      告  乙○○
                    號
                    （現另案於臺灣臺中監獄執行中）
選任辯護人  蘇哲科律師
被      告  己○○
                    號
                    （現另案於臺灣臺中監獄執行中）
選任辯護人  張智學律師
上列被告因強盜等案件，經檢察官提起公訴（97年度偵字第3536
號、97年度偵字第5467號），本院判決如下：
    主  文
乙○○共同犯攜帶兇器強盜罪，累犯，處有期徒刑捌年壹月；又
犯偽證罪，累犯，處有期徒刑陸月。應執行有期徒刑捌年伍月。
己○○共同犯攜帶兇器強盜罪，處有期徒刑捌年；又犯偽證罪，
處有期徒刑伍月。應執行有期徒刑捌年肆月。
乙○○、己○○其餘被訴妨害自由部分均無罪。
    事  實
一、乙○○前因竊盜案件，經臺灣臺中地方法院以95年度中簡字
    第1637號判決判處有期徒刑4月確定，於民國96年7月1日執
    行完畢。詎仍不知悔改，與己○○共同意圖為自己不法之所
    有，互為攜帶兇器強盜之犯意聯絡，於96年10月16日晚間8
    時許，先搭乘不知情之甲○○所駕駛之計程車前往彰化縣北
    斗鎮○○路「全聯超市」旁空地下車，於下車時，並向甲○○索取叫車之聯絡電話0000000000號，乙○○、己○○二人
    即逗留該處尋找強盜目標伺機作案，適於同日晚間9時11分
    許，庚○○自上開超市購物完後走出，甫進入其停放上開空
    地之車牌號碼5432-LG號自用小客車內，於未及將車門上鎖
    之際，穿戴口罩、手套（該口罩、手套均未據扣案，至於扣
    案之手套1只，則不能證明與本案有關，詳下述）之乙○○
    、己○○見機不可失，旋即上前分別打開該車之左側前、後
    門，由乙○○將坐於駕駛座之庚○○往右側推擠，己○○則
    迅即進入該車後座，以手強拉庚○○身體，使庚○○躺臥在
    該車中間之扶手上，而造成庚○○之小腿受有瘀血之傷害，
    己○○並取出不詳之人所有客觀上具有危險性，足供兇器使
    用之水果刀1把（未據扣案）架在庚○○脖子上，使庚○○
    不能抗拒，乙○○、己○○在以上開強暴方法壓制庚○○之
    行動自由後，隨即由乙○○駕駛該車沿彰化縣北斗鎮○○路
    、斗苑路，再接中山路往北離去，約過10分鐘後，己○○再
    將庚○○拉至後座左側位置，己○○仍以上開水果刀架在庚○○脖子上，並以伊左手抓住庚○○之左手，以防庚○○趁
    隙開啟車門脫逃。途中乙○○乃在庚○○不能抗拒之下，停
    車搜括庚○○所隨身攜帶之皮包內財物，取走其內之新臺幣
    （下同）1,500元，己○○則取下伊穿戴之口罩、手套，乙○○、己○○二人見強盜之財物過少，乃接續前揭之強盜犯
    意聯絡，命庚○○撥打電話予其夫丁○○，要其誆稱與人發
    生車禍須賠償3萬元云云，庚○○迫不得已乃於當晚9時45分
    許，撥打電話予丁○○，並約在彰化縣田尾鄉○○路與中山
    路口之「7-11」便利商店前付款。其後，乙○○亦取下伊穿
    戴之口罩；另庚○○告知己○○為方便取款，由其換坐至右
    後座，己○○乃與庚○○互換位置，由己○○坐於左後座、
    庚○○坐於右後座，己○○則改以上開水果刀抵住庚○○之
    左腰部，持續壓制庚○○之行動自由，避免庚○○趁取款之
    際脫逃。丁○○於領款後，隨即騎機車前往上開約定地點等
    候，未久，見庚○○之車輛駛至，丁○○即上前站立該車右
    後車門處，乙○○乃打開右後車窗約5至15公分，並轉頭查
    看丁○○交付款項情形，丁○○透過該開啟之車窗縫隙，察
    覺駕駛人並非庚○○，而是另有其人，且後座又另有一人，
    當下心覺有異，認為庚○○係遭挾持，擔心庚○○之安危，
    迫不得已乃經由該車窗縫隙，將3萬元交由庚○○接手，此
    際庚○○並對丁○○告以「這二人是警察」等語，示意丁○○報警。乙○○見丁○○交付之金錢得手後，旋即驅車搭載
    庚○○沿彰化縣田尾鄉○○路北上逃逸。嗣經警據報循線查
    獲上情。
二、己○○、乙○○均明知己○○前於96年10月19日下午5時許
    ，在壬○○位於彰化縣埔心鄉○○村○○○路310號住處，
    向乙○○、壬○○提議，由伊去租用車輛，再由壬○○駕駛
    租得之車輛搭載乙○○、己○○二人，沿途搜尋前往銀行提
    款機提款之婦女，於確認目標後，即由己○○、乙○○下車
    進入被害人所駕駛之車輛，強盜被害人所提領之金錢，再由
    壬○○駕駛該租得車輛伺機接應，上開謀議並經伊等三人同
    意，且於當晚共同對謝玫玲強盜財物得手後，壬○○亦分得
    贓款3千元等情。詎己○○、乙○○二人竟分別基於偽證之
    犯意，於本院97年度訴字第961號伊等三人強盜案件，在97
    年5月16日審理時，各以證人身分供前具結後，己○○虛偽
    證稱：伊向乙○○提議行搶時，壬○○邊講手機邊上樓，沒
    有聽到伊之提議，至犯案地點下車時，壬○○亦不知道伊與
    乙○○下車要做何事等語。另乙○○則虛偽證稱：己○○向
    伊提議行搶時，壬○○已經在樓上，沒有聽見該提議，行搶
    計畫沒有包含壬○○，事後壬○○未分到錢等語，而對與該
    案案情有重要關係之事項，分別為虛偽之陳述。
三、案經彰化縣警察局北斗分局報告（強盜部分）及本院依職權
    告發（偽證部分），由臺灣彰化地方法院檢察署檢察官偵查
    起訴。
    理  由
壹、關於證據能力部分：
一、按被告以外之人於審判外之言詞或書面陳述，除法律有規定
    者外，不得作為證據，刑事訴訟法第159條第1項定有明文。
    依本條項之反面解釋，即被告以外之人於審判內之陳述，得
    作為證據。本件被害人即證人庚○○、丁○○、證人甲○○
    、丙○○、辛○○等之警詢供述，均屬被告乙○○、己○○
    以外之人於審判外之陳述，被告二人及其等之辯護人雖均不
    同意有證據能力，惟上揭證人等之警詢供述，於本院審理詰
    問時，均經逐一提示並告以要旨供各該證人確認，且亦經被
    告二人及其等之辯護人予以詰問，因上揭證人等之警詢供述
    已在本院審理時呈現，並屬上揭證人等於審判內陳述之一部
    分，自不得再視為係審判外之陳述，故均得作為證據。是被
    告二人及其等之辯護人爭執該等證人先前於警詢之供述無證
    據能力一節，已失其依據，核無可採。另對於警方根據證人
    庚○○、丙○○、辛○○等警詢供述所製作之強盜嫌犯逃逸
    路線圖，因係證人庚○○、丙○○、辛○○等警詢供述之衍
    生性證據，亦應視為係屬該等證人警詢供述之一部分，然如
    上所述，因證人庚○○、丙○○、辛○○等之警詢供述已屬
    審判內陳述之一部分，則該衍生性證據即逃逸路線圖，亦應
    認已屬審判內陳述之一部分，是被告己○○及其辯護人爭執
    其無證據能力一節，並無可採。
二、又被告以外之人於偵查中向檢察官所為之陳述，除顯有不可
    信之情況者外，得為證據。刑事訴訟法第159條之1第2項定
    有明文。本件證人庚○○、丁○○、甲○○、丙○○等於檢
    察官訊問時經具結之證言，被告乙○○及其辯護人同意有證
    據能力；另被告己○○及其辯護人則以未經其等行使反對詰
    問權，而爭執該等證言之證據能力。惟按「92年修正公布之
    刑事訴訟法，改採以當事人進行為主之訴訟制度，檢察官代
    表國家偵查犯罪、實施公訴，基於當事人一方原告之地位，
    就被告犯罪事實及訴訟條件與據以認定證據能力等訴訟程序
    上之事實，固應善盡舉證責任。然因檢察官訊問證人、鑑定
    人等被告以外之人時，均能遵守法律規定而不致違法取供，
    並令具結，可信性極高，為兼顧理論與實務，乃於同法第15
    9條之1明定檢察官於偵查程序取得被告以外之人所為陳述，
    除顯有不可信之情況者外，均有證據能力，得為證據。而所
    謂『顯有不可信』之情況，係指其不可信之情形，甚為顯著
    了然者，固非以絕對不須經過調查程序為條件，然須從卷證
    本身，綜合訊問時之外部情況為形式上之觀察或調查，即可
    發現，無待進一步為實質調查之情形而言。至被告等當事人
    、代理人、辯護人、輔佐人若主張其顯有不可信之情形者，
    本乎當事人主導證據調查原則，自應負舉證責任，否則，被
    告以外之人向檢察官所為之陳述，毋庸另為證明，即得作為
    認定被告犯罪之證據。」最高法院有96年度台上字第5684號
    判決要旨可循。本件被告己○○及其辯護人並未指出證人庚○○、丁○○、甲○○、丙○○於檢察官訊問時經具結之證
    言，有何顯有不可信之情況，何況證人庚○○、丁○○、甲○○、丙○○等人於本院審理時，亦經被告己○○及其辯護
    人予以詰問，是證人庚○○、丁○○、甲○○、丙○○等於
    檢察官訊問時經具結之陳述，仍可作為證據。
三、再按被告以外之人於檢察事務官、司法警察官或司法警察調
    查中所為之陳述，與審判中不符時，其先前之陳述具有較可
    信之特別情況，且為證明犯罪事實存否所必要者，得為證據
    ，刑事訴訟法第159條之2定有明文。是依本條規定，被告以
    外之人於檢察事務官、司法警察（官）調查時所為之陳述，
    屬傳聞證據，依同法第159條第1項規定，本無證據能力，必
    具備「可信性」及「必要性」二要件，始例外得適用上開第
    159條之2規定，認有證據能力，而得採為證據。此之「必要
    性」要件，必須該陳述之重要待證事實部分，與審判中之陳
    述有所不符，包括審判中改稱忘記、不知道等雖非完全相異
    ，但實質內容已有不符者在內，且該審判外之陳述，必為證
    明犯罪之待證事實存在或不存在所不可或缺，二者兼備，始
    足當之。故此所謂「為證明犯罪事實存否所必要者」，既必
    須達不可或缺之程度，自係指就具體個案案情及相關卷證判
    斷，為發現實質真實目的，認為除該項審判外之陳述外，已
    無從再就同一供述者取得與其上開審判外陳述相同供述內容
    ，倘以其他證據代替，亦無從達到同一目的之情形而言（最
    高法院95年度台上字第4414號判決意旨參照）。另「可信性
    」要件，乃指陳述係在特別可信為真實之情況下所為者而言
    ，例如被告以外之人出於自然之發言，或違反自己利益之陳
    述等特別情形均屬之（最高法院95年度台上字第5740號判決
    意旨參照）。查，證人壬○○於警詢中之陳述，對被告乙○○、己○○而言，為被告以外之人於審判外之陳述，因被告
    乙○○及其辯護人同意有證據能力，且本院審酌證人壬○○
    於其所涉上揭本院97年度訴字第961號一案中，並未表示該
    警詢係警員違法取得，亦即該警詢筆錄作成時之情況，並無
    不適當之情形，且與本案偽證罪部分之待證事實具有關聯性
    ，是證人壬○○之警詢供述對被告乙○○而言，具有證據能
    力。另被告己○○及其辯護人雖不同意有證據能力，但因證
    人壬○○於本院審理時所為之證述，核與伊於警詢所為之陳
    述不同，且證人壬○○於警詢之陳述，乃為被告乙○○、己○○是否涉犯本件偽證罪所不可或缺之證據，是證人壬○○
    之警詢陳述，已合乎前述之必要性要件，又如上所述，因證
    人壬○○於伊所涉強盜案件審理時，並未表示該警詢係警員
    違法取得，依此情形，可認證人壬○○之警詢陳述，具有特
    別可信之情況，得採為證據。
四、按被告以外之人於審判外之言詞或書面陳述，除法律有規定
    者外，不得作為證據，刑事訴訟法第159條第1項固有明文。
    惟被告以外之人於審判外之陳述，雖不符刑事訴訟法第159
    條之1至第159條之4之規定（得為證據之情形），而經當事
    人於審判程序同意作為證據，法院審酌該言詞陳述或書面陳
    述作成時之情況，認為適當者，亦得為證據。當事人、代理
    人或辯護人於法院調查證據時，知有第159條第1項不得為證
    據之情形，而未於言詞辯論終結前聲明異議者，視為有前項
    之同意。刑事訴訟法第159條之5第1、2項定有明文。本案之
    通聯調閱查詢單，係屬被告以外之人於審判外之陳述，被告
    二人及其等之辯護人與檢察官均同意作為證據；另被告乙○○之警詢供述，對同案被告己○○而言，亦屬被告以外之人
    於審判外之陳述，被告己○○及其辯護人與檢察官，亦均同
    意作為證據；再者，其等對於上述陳述，迄至本院於98年5
    月26日言詞辯論終結時，亦均未聲明異議；且本院審酌該等
    書面及言詞陳述作成時之情況，亦均認為適當，復與本案待
    證事實具有關聯性，故均得作為證據。
五、另本案監視器錄影畫面之翻拍照片及警員之現場採證照片，
    係原裝設之監視器或警員於勘查現場時，透過錄影設備、照
    相機對現場景物、特徵拍攝所形成之機械性紀錄，再翻拍或
    還原於照相紙上，因其現場拍攝之情形與相片所呈現之內容
    ，是藉由照相設備之正確性來加以保障其內容之一致性，而
    非人對現場情形之言詞描述本身，故非屬供述證據，自無傳
    聞法則之適用。惟上開照片既係透過照相設備拍攝後所得，
    並與本案犯罪事實具有關聯性，且被告二人及其等之辯護人
    、檢察官於審理時，對於卷內所附之上開照片，均未表示異
    議，或主張係執法人員違法取得，復查無不得作為證據之事
    由，故亦得作為證據。
貳、有罪部分：
一、訊據被告二人均矢口否認有何本件強盜及偽證之犯行，被告
    二人均辯稱：伊等於96年10月16日當晚，並未至彰化縣北斗
    鎮○○路之「全聯超市」，並均否認扣案之毛線衣及手套為
    伊等所有，另伊等於本院97年度訴字第961號一案審理時，
    以證人身分就證人壬○○有無參與該案所為之證述，均屬實
    在等語置辯。被告乙○○之辯護人則為被告乙○○辯護略謂
    ：依彰化縣警察局北斗分局偵查報告書之記載，係謂本件強
    盜案之嫌犯全程戴口罩、手套，而證人庚○○於鈞院審理時
    卻證稱嫌犯並非全程戴口罩，所以清楚被告乙○○之特徵而
    指認伊，然證人丁○○於鈞院審理時，則證稱證人庚○○對
    於歹徒沒有印象，由此可見，證人庚○○之指認被告乙○○
    涉犯本件強盜罪，顯係出於臆測；又證人丁○○雖證稱其於
    交付款項時，有看清楚被告乙○○即為當時之駕駛，然從當
    時車窗僅開啟約5公分之縫隙，且停車亦僅約15秒之久，而
    當時之駕駛又未下車，證人丁○○卻稱其可清楚看見當時駕
    駛之容貌、特徵，以及該名駕駛身高約168公分云云，實有
    可議之處；又證人甲○○於檢察官訊問時，證稱其96年10月
    16日當晚，在田尾鄉頂好超市前，係搭載三人至北斗鎮○○
    路之全聯超市旁空地下車，然本案犯案之人卻僅有二人，與
    經驗法則有違，且證人甲○○亦無法指認其搭載之人中有被
    告乙○○；另證人丙○○、辛○○除無法指認被告乙○○外
    ，且其等之指認同案被告己○○，竟係憑頭型、臉型，而非
    臉部特徵，其等之指認亦難令人信服；另監視器之翻拍照片
    、現場照片及扣案之毛線衣1件、手套1只，均無法證明被告
    乙○○與本件強盜案有關等語。另被告己○○之辯護人則為
    被告己○○辯護略謂：依彰化縣警察局北斗分局偵查報告書
    之記載，證人庚○○所描述之歹徒在犯案過程中，係全程戴
    口罩及手套，且按常理，歹徒既然戴口罩及手套犯案，實無
    理由中途將口罩拿下之理，而依證人丁○○於鈞院之證述，
    亦證稱證人庚○○對歹徒印象模糊，無法指認，可見證人庚○○並未詳細觀察歹徒形象；又證人丁○○在短暫之時間內
    ，能否清楚記憶所看見之行為人，實有疑問，況其委請素描
    專家所描繪之歹徒容貌，與被告乙○○個人臉部特徵亦不完
    全相符，是被告乙○○是否有為本件強盜犯行，已有疑問，
    即使被告乙○○有為此犯行，亦不能推論被告己○○亦為此
    犯行；另證人甲○○、丙○○於警詢之指認被告己○○搭乘
    其等之計程車，僅是大概印象，既未對搭乘之人之五官詳為
    觀察，則其等之指認，不適合作為不利被告己○○之認定；
    再者，被告乙○○所持用之行動電話，雖與證人甲○○之行
    動電話間有聯繫搭乘事宜，但是否即為被告乙○○所撥打，
    亦有可疑，且依證人甲○○之證述，當時搭乘計程車之人，
    並未攜帶刀械，是搭乘證人甲○○計程車之人，有無參與本
    件攜帶兇器強盜案件，亦有疑義。另扣案之毛線衣及手套，
    既未經採集DNA確認被告己○○曾經穿過，自不能遽予認定
    為被告己○○所有等語。
二、經查：
  (一)就被告二人所犯之強盜罪部分：
  1.被告二人共同為上開強盜犯行一節，業據證人庚○○、丁○○於警、偵訊及本院審理時予以指認，並證述歷歷；且本件
    在案發前當晚8時許，先搭乘證人甲○○之計程車，前往彰
    化縣北斗鎮○○路「全聯超市」旁空地下車之人，之後又於
    同晚10時1分許、10時12分許，先後以行動電話0000000000
    號聯繫證人甲○○叫車及取消等情，已據證人甲○○證述明
    確（見警卷第44頁）；又門號0000000000號之行動電話，係
    證人戊○○申請後，交給被告乙○○使用，且於96年10月間
    ，係被告乙○○自行使用等情，亦據證人戊○○於本院審理
    時證述甚明，復為被告乙○○於警詢供承無訛在卷（見警卷
    第58頁），並有通聯調閱查詢單1份在卷可稽（見警卷第61
    頁），是上開搭乘證人甲○○之計程車，前往上揭「全聯超
    市」旁空地之人，其中一人為被告乙○○無訛。又之後於同
    晚10時17分許，在田中火車站搭乘證人丙○○之計程車，至
    二水火車站南側巷口下車，其中一人為被告己○○一情，已
    據證人丙○○於本院證述其於警詢中之指認實在，並有卷附
    之監視器錄影畫面翻拍照片2張可憑（見警卷第78頁）；另
    於同晚約10時30分許，攜帶扣案之黑色毛線衣1件，至彰化
    縣二水鄉文化村一巷內丟棄之人為被告己○○，亦據證人辛○○於本院證稱其於警詢中之指認實在，並有現場照片2張
    （見警卷第83頁）可參，是於96年10月16日當晚搭乘證人丙○○計程車中之一人，及棄置該扣案之黑色毛線衣之人為被
    告己○○一節，亦可認定。按此，足見被告二人共同犯下本
    件強盜犯行無訛。
  2.被告二人及其等之辯護人雖以前揭情詞置辯，惟查：
    (1)從證人甲○○證稱：於96年10月16日晚間8至9時許在車行
      排班時，接獲一通電話說要叫車，要其至彰化縣田尾鄉○○路頂好超市附近載客，其就驅車前往載二名男子身穿黑
      色衣服，到彰化縣北斗鎮○○路「全聯社」（即全聯超市
      ）附近空地下車，欲下車前其中一名男子向其索討行動電
      話，說等一下還要坐車時要叫其載，其就將0000000000號
      行動電話留給伊。直到96年10月16日晚間10時1分許，當
      晚剛剛所載之客人，以0000000000號行動電話撥打其0000
      000000號行動電話，詢問說到台中多少錢，其告知為1,00
      0元後，雙方達成協議，對方要其至彰化縣永靖鄉頂新公
      園（即和德園）前車站牌等伊，其到達後等候約10分鐘，
      客人又打電話給其說不必了等語（見警卷第44頁），參之
      被告乙○○自承於彼時該0000000000號行動電話為伊所使
      用，以及證人庚○○指認當時在北斗鎮○○路「全聯超市
      」旁，進入其車內強盜其財物之人為被告二人等節，足見
      被告二人及其等之辯護人辯稱被告二人當時未至上開「全
      聯超市」附近云云，並無可採。至於被告乙○○之辯護人
      謂證人甲○○係證稱搭載三人前往，為何僅二人犯本件強
      盜案，有違經驗法則，以及被告己○○之辯護人謂證人甲○○證稱未見當時之乘客有攜帶刀械，而檢察官卻起訴攜
      帶兇器強盜，實有疑義云云。然查，縱使證人甲○○證述
      當晚搭載前往上開「全聯超市」之乘客為三人一情屬實，
      但其中一人，或許至該「全聯超市」後，不知被告二人有
      此強盜犯罪計畫，即先行離去，或許知悉被告二人有該犯
      罪計畫，但凜於該犯罪之刑罰嚴峻乃終止犯罪而離去，均
      有可能，被告乙○○之辯護人謂上情與經驗法則有違云云
      ，實無可採；又被告二人於犯本件強盜罪時，均穿著長袖
      衣物，有上開監視錄影翻拍照片在卷可參，則伊等二人可
      將所攜帶之水果刀藏置衣物內，並無何困難，是被告己○○之辯護人謂該事實有疑義一節，亦無足取。
    (2)被告二人之辯護人固援引彰化縣警察局北斗分局偵查報告
      書內所載之「歹徒於犯案過程中全程戴口罩及手套」等語
      （見警卷第2頁），及證人丁○○於審理時證稱：證人庚○○前往警局指認時，都無法辨認歹徒等語，而謂證人庚○○於被害之過程中，未詳細觀察歹徒之五官，其指認應
      屬臆測云云。然查，上揭彰化縣警察局北斗分局之偵查報
      告書並非本案之證據，則被告二人之辯護人遽而以之作為
      彈劾證人庚○○陳述之證據，於法尚有未合。何況，該偵
      查報告書所載上揭內容，與證人庚○○於警詢證稱：該二
      名男子上車後，就有將口罩脫下等語（見警卷第19頁背面
      ），及證人丁○○於本院審理時所證述：當時之駕駛未戴
      口罩等語（見本院卷第122頁），均有不符，自難認該偵
      查報告書之記載無誤。至於被告二人於壓制證人庚○○行
      動自由後之駕駛其車輛途中，為何取下口罩，此洵屬被告
      二人之心態、當時配戴口罩是否舒服，乃至於伊等之犯罪
      手法問題，並無歹徒於犯案之初戴口罩後，在犯案過程中
      就不可能再取下口罩之經驗法則，是被告己○○之辯護人
      謂證人庚○○所稱歹徒配戴口罩，其後卻又取下，與常情
      不符云云，實屬率斷，核無足採。又證人庚○○於警局指
      認被告己○○時，雖有曾向警方表示其還不能確認、要想
      一下等情（見本院卷第120頁），或許因此造成證人丁○○主觀上認為證人庚○○無法辨認之錯誤印象，倘參諸證
      人庚○○與被告二人在其上開車輛內，近距離共處約有30
      分鐘之久，加之證人庚○○係從事美容工作，其對人之臉
      部特徵、皮膚、身上氣味等之觀察力與嗅覺，可謂具有專
      業上之訓練，此從其對被告乙○○特徵之描述為「眼神很
      兇、白白的很秀氣、頭髮有點長、皮膚不錯。」等語（見
      本院卷第117頁背面），與被告乙○○之臉部特徵相符；
      另其對被告己○○特徵之描述為「臉上有很多青春痘」等
      語（見本院卷第116頁背面），亦與本院審理時當庭勘驗
      被告己○○之左右臉頰，確遺留有青春痘之疤痕之特徵相
      吻合（見本院卷第120頁）。再者，扣案之黑色毛線衣，
      證人庚○○於警局聞其味道，與其於案發當日所聞坐於其
      身旁歹徒之氣味相同，亦據證人庚○○於本院審理時證述
      甚明；而該件毛線衣，經本院於審理時當庭與被告己○○
      之上半身比對，亦適合被告己○○穿著（見本院卷第119
      頁背面）。按此，足見證人庚○○指認被告二人即為本件
      強盜案之歹徒一節，係信而有徵，堪以採信。故此，被告
      二人之辯護人謂證人庚○○之指認係臆測云云，殊無足採
      。
    (3)證人丁○○於本院審理時已證稱：當時其是在車子停下後
      ，右後車窗搖下來時，看到開車的人不是其太太，當時其
      係站在車右後座那邊，開車的人有回頭，透過車窗，其剛
      好看到開車之人的臉、身體，其看了約15秒，因為當時情
      形很特殊，兩個男人載其太太過來，其想應該是製造假車
      禍，所以其有去注意對方的長相等語明確（見本院卷第12
      2頁）。因證人丁○○心覺當時情狀有異，乃特別注意其
      配偶車內陌生人之特徵，而其站立之位置，又係便利商店
      前之明亮處所，且當時坐於駕駛座之被告乙○○有搖下車
      窗約5至15公分寬，並回頭看證人丁○○，則證人丁○○
      在特別注意之下，依其位置、目視角度及光線，可以清楚
      看見並記憶被告乙○○之容貌，衡諸日常生活之經驗法則
      ，實無困難。是被告二人之辯護人謂證人丁○○於該短暫
      之時間及有限之車窗縫隙下，不可能看清及記憶被告乙○○之容貌云云，應屬辯護人之個人意見，無可憑採。至於
      素描專家所描繪之嫌犯畫像，雖與被告乙○○個人臉部容
      貌不完全相符，但此涉及證人丁○○、庚○○對於該歹徒
      容貌之描述、表達，以及素描專家對該描述之認知問題，
      尚難以素描畫像與被告乙○○之臉部容貌不完全相符，即
      資為有利被告二人之認定。
    (4)另證人丙○○於警、偵訊，以及證人辛○○於警詢之指認
      被告己○○，證人丙○○係根據頭型、臉型及其印象為指
      認（見本院卷第129頁），證人辛○○則係根據臉型輪廓
      、眼神之印象來指認（見本院卷第132頁），而非無的放
      矢之瞎猜，何況證人丙○○、辛○○與被告己○○無冤無
      仇，並無構陷被告己○○之動機與必要。再者，即使再為
      相似之人，其等之長相特徵，仍有可資區別之處，而對此
      差異，有時涉及個人言語表達能力問題，不易以言詞形容
      、表達，但並不影響其目視之後存留於心中之印象，此參
      諸卷附警局提供予證人丙○○、辛○○指認之照片（見警
      卷第34、41頁），其編號1（即被告己○○）、5之人之頭
      型，雖均比較圓，但在瞬間一望，仍可看出二者在長相、
      眼神有所不同，此即存留於心中之印象，雖不能以言詞詳
      為表達，但仍非不能指認。是被告二人之辯護人認證人丙○○、辛○○之指認被告己○○，不能作為認定被告二人
      涉犯本件強盜犯罪之證據云云，亦無可採。
    (5)被告乙○○所持用之上開行動電話，於96年10、11月間，
      均係被告乙○○自行使用，未借予他人，已據被告乙○○
      於警詢時供承甚明（見警卷第58頁）。是被告己○○之辯
      護人謂從該通聯調閱查詢單，不能證明撥打該電話之人即
      為被告乙○○云云，因與被告乙○○所供承之情節不符，
      故無足採。
  3.綜上，本案互為勾稽上述直接證據（即證人庚○○、丁○○
    之指述）及間接證據（即證人甲○○、丙○○、辛○○、戊○○及被告乙○○之供述，及通聯調閱查詢單、監視器錄影
    畫面翻拍照片、現場照片等）間之關聯性，足認本案事證明
    確，被告二人共同為上開攜帶刀械之強盜犯行一節，可以認
    定。至於被告己○○及其辯護人請求對被告己○○進行測謊
    鑑定一節，因本院依現有證據已可判斷，故被告己○○及其
    辯護人此部分之聲請，核無必要，應予駁回，附此敘明。
  (二)就被告二人所犯之偽證罪部分：
    被告二人上開偽證犯行，已據證人壬○○於伊與被告二人所
    另犯之本院97年度訴字第961號一案，在該案於97年2月26日
    警詢時證稱：於96年10月19日下午5、6點左右，被告己○○
    、乙○○在彰化縣埔心鄉○○村○○○路310號其住處聊天
    ，被告己○○說伊缺錢，就對其及被告乙○○說要找辦法弄
    錢，後來被告己○○就對其及被告乙○○說不然到外面搶錢
    ，被告己○○叫其負責開車，伊及被告乙○○二人負責下車
    搶錢，其他的事其都不用管，後來被告己○○離開約30分鐘
    後就開一部三菱白色轎車到其住處，叫其開車載伊及被告乙○○，然後至被告己○○家，被告己○○至屋內拿東西，接
    著其就開車載被告己○○、乙○○從被告己○○家裡出發，
    由東西向快速道路下平面道路往西行駛，至彰化縣福興鄉○○○○路北上，到了彰化縣秀水鄉一家銀行前，其等在銀行
    前看到一名女子從提款機領錢出來剛上車，被告己○○就叫
    其停車，由被告己○○、乙○○下車進入該女子的車上，被
    告己○○從該女子車輛左後門進入車內，被告乙○○則從駕
    駛座上車，他們二人進入被害人車上後，其就駕駛被告己○○租來的車先回其住處。後來約隔30或40分鐘後，被告己○○就用伊0000000000號行動電話打到其手機0000000000號，
    伊叫其開那部租來的車輛到溪湖交流道下接伊及被告乙○○
    ，其載到他們二人之後，就回其住處，被告己○○分給其3
    千元等語明確（見調取之臺灣彰化地方法院檢察署97年度偵
    字第1903號卷第19、20頁）。且證人壬○○確實與被告二人
    共犯前述之強盜犯行，亦據臺灣高等法院臺中分院以97年度
    上訴字第1555號判決有罪確定在案，有本院調取之該案卷宗
    可參。被告二人對該影響證人壬○○是否成立強盜罪之重要
    事項，知之甚明，卻故意於本院97年度訴字第961號一案，
    在97年5月16日審理時，各以證人身分供前具結後，而分別
    為如事實欄二所示之虛偽陳述，此亦有該案當日之審判筆錄
    及被告二人當時具結之節文在卷可稽（見本院97年度訴字第
    961號卷第111頁背面至118頁、127、129頁）。至於證人壬○○於本院審理時固結證稱：當天被告己○○沒有提到要去
    弄點錢，雖有要其開車，但沒有說其他的，其於事後亦未分
    到3千元，先前於警詢時會那樣說，是因為警察說不認的話
    ，連其胞兄亦要抓起來云云（見本院卷第114頁背面至115頁
    背面）。然參諸證人壬○○先前於該案審理中，並未抗辯其
    上揭警詢供述係經警員以強暴、脅迫或其他不正方法所取得
    ，有本院調取之本院97年度訴字第961號及臺灣高等法院臺
    中分院97年度上訴字第1555號卷宗可佐，是證人壬○○於本
    院證稱該筆錄係遭脅迫而製作，及證稱被告己○○當時未提
    議強盜他人財物，且其亦未分配到贓款云云，顯係迴護被告
    二人之詞，不足採信。是被告二人否認本件偽證犯行，洵屬
    卸責之詞，核無可採。本案事證明確，被告二人上開偽證之
    犯行，亦均堪以認定。
三、論罪科刑部分：
  (一)按刑法第321條第1項第3款之攜帶兇器竊盜罪，係以行為人
    攜帶兇器竊盜為其加重條件，此所謂兇器，其種類並無限制
    ，凡客觀上足對人之生命、身體、安全構成威脅，具有危險
    性之兇器均屬之，且祇須行竊時攜帶此種具有危險性之兇器
    為已足，並不以攜帶之初有行兇之意圖為必要，最高法院著
    有79年台上字第5253號判例可資參照。查被告乙○○、己○○於本件強盜時所攜帶之水果刀1把雖未經扣案，但一般水
    果刀質地堅硬、刀鋒銳利，足以殺傷人之生命、身體，依一
    般社會通念，其顯為具有危險性之兇器無疑。故核被告二人
    就事實一所為，均係犯強盜罪而有刑法第321條第1項第3款
    攜帶兇器之情形，應均依刑法第330條第1項之加重強盜既遂
    罪論斷。被告二人就加重強盜之犯行，互有犯意聯絡及行為
    分擔，均為共同正犯。又被告二人以強暴方法至使被害人庚○○不能抗拒，而取走被害人庚○○之財物後，又基於同一
    犯意、為達同一目的而利用同一機會，在密切接近之時地，
    接續以脅迫方法至使被害人丁○○不能抗拒，而交付財物，
    屬接續犯，應以包括一罪論。另按犯強盜罪，於實施強暴行
    為之過程中，如別無傷害之故意，僅因拉扯致被害人受有傷
    害，乃施強暴之當然結果，不另論傷害罪（最高法院91年度
    台上字第1441號判決意旨參照）；再按犯強盜罪而有妨害被
    害人之自由時，若強盜犯行業已著手實施，則所為強暴、脅
    迫等非法方法剝奪被害人行動自由行為，應包括在強盜行為
    之內，無另行成立刑法第302條第1項之妨害自由罪（最高法
    院23年上字第1578號、24年上字第4407號判例及92年度台上
    字第2184號判決要旨參照）。查本案被告二人，於進入被害
    人庚○○之車內後，為壓制被害人庚○○之行動自由，以遂
    行其等強盜財物目的之過程中，拉扯被害人庚○○身體所致
    其小腿之瘀血傷害，以及直至被害人丁○○交付財物前之持
    續持刀控制被害人庚○○行動自由部分，因係被告二人基於
    一個強盜犯意聯絡所為，依上述說明，就此等部分，均不另
    論罪，附此敘明。
  (二)核被告二人就事實二所為，分別係犯刑法第168條之偽證罪
    。
  (三)被告二人所犯上揭加重強盜及偽證之犯行，均犯意各別、行
    為互殊，應均予分論併罰。
  (四)被告乙○○前因竊盜案件，經臺灣臺中地方法院以95年度中
    簡字第1637號判決判處有期徒刑4月確定，於96年7月1日執
    行完畢一節，有臺灣高等法院被告乙○○之前案紀錄表1份
    在卷可參，被告乙○○於上開徒刑執行完畢後，5年以內故
    意再犯本件有期徒刑以上之罪，均為累犯，各應依刑法第47
    條第1項規定加重其刑。
  (五)爰審酌被告乙○○除上述累犯前科外，另有搶奪及竊盜等犯
    罪前科，被告己○○有竊盜前科（不構成累犯），有臺灣高
    等法院被告前案紀錄表2份在卷可參，二人素行均屬不佳，
    本件被告二人之強盜部分，係以夜歸婦女為下手目標，造成
    社會治安莫大危害，自手段觀之足見惡性重大；另被告二人
    於本院前述另案審理時，對於案情有重要關係之事項，為迴
    護證人壬○○竟為虛偽陳述，使裁判有發生錯誤之危險，所
    為實有可議；且被告二人於犯後，均否認犯行，亦均迄未賠
    償被害人庚○○、丁○○之損害，犯後態度均屬欠佳；惟念
    及強盜部分，被告二人對被害人庚○○之身體，並未進一步
    加以侵害，且於確定得以逃逸後，即將被害人庚○○釋放，
    ；再者，被害人庚○○及丁○○於本院審理時，亦均表示願
    寬恕被告二人；另就偽證部分，被告二人所為，同時含有脫
    免該案自身所涉結夥三人之加重強盜犯行之目的，以及斟酌
    其等之犯罪動機、目的、手段等一切情狀，檢察官雖於起訴
    書內，對強盜部分各求處有期徒刑10年，對偽證部分各求處
    有期徒刑3年，然本院經審酌上情後，認檢察官之求刑尚屬
    過重，爰核情分別量處如主文所示之刑，並定如主文所示之
    應執行刑。
  (六)末按，被告二人供本件強盜犯行所用之水果刀1把、口罩各1
    個及手套各1雙，尚無從證明係屬被告二人所有，且因均未
    經扣案，從被告己○○事後之丟棄所穿著之毛線衣一節以觀
    ，可認該等物品亦經其丟棄而滅失，爰均不予宣告沒收。至
    於扣案之手套1只，被告二人均否認為其等所有，證人庚○○、丁○○亦未能證實該只手套即為被告二人犯案時所穿戴
    ，且該手套又係在人群出入眾多之車站廣場前拾獲而扣得，
    故不能認係供本案犯罪所用之物，自不能沒收。另扣案之黑
    色毛線衣1件，本院固認屬被告己○○所有，惟因該黑色之
    毛線衣，於社會上甚為普遍，並無特別之處，被告己○○於
    為上揭強盜犯行時，有可能係偶然穿著，並非有以之供犯罪
    所用之認識，其於事後雖將之丟棄，惟該行為應僅係在避免
    遭查獲，除此外，並無特別之意義，故不能認為與本案犯罪
    有關，亦不能沒收，均併此敘明。
、無罪部分：
一、公訴意旨另略以：被告乙○○、己○○於強盜財物得手後，
    隨即載著被害人庚○○沿田尾鄉○○路往永靖鄉方向逃逸，
    後於永靖鄉○○路「和德園」旁，撥打電話予計程車司機即
    證人甲○○，表示要搭乘其計程車前往臺中，惟二人其後又
    改變心意，遂撥打電話予證人甲○○取消叫車，繼續駕駛被
    害人庚○○之車輛，並挾持被害人庚○○沿永靖鄉興農超市
    前右轉永坡路往社頭鄉方向行駛，抵達臺鐵（下同）社頭火
    車站時，發現沒有計程車可搭，遂又駕車前往田中火車站，
    抵達田中火車站後，即命被害人庚○○立即將車開走、不可
    回頭看，被告乙○○、己○○即往田中火車站方向逃逸，再
    搭乘由證人丙○○所駕駛之計程車前往二水鄉二水火車站南
    側附近巷口下車，隨即逃逸無蹤。就此部分，因認被告二人
    另涉犯刑法第302條第1項之妨害自由罪嫌等語。
二、按犯罪事實應依證據認定之，無證據不得認定犯罪事實；不
    能證明被告犯罪者，應諭知無罪之判決，刑事訴訟法第154
    條第2項、第301條第1項分別定有明文。又刑事訴訟法第161
    條已於91年2月8日修正公布，其第1項規定：檢察官就被告
    犯罪事實應負舉證責任，並指出證明之方法，因此檢察官對
    於起訴之犯罪事實，應負提出證據及說服之實質舉證責任，
    倘所提出之證據不足為被告有罪之積極證明，或其指出證明
    之方法，無從說服法院以形成被告有罪之心證，基於無罪推
    定之原則，自應為被告無罪判決之諭知，最高法院有92年台
    上字第128號判例意旨可資參照。
三、按刑法第302條第1項之剝奪他人行動自由罪，須以強暴、脅
    迫、詐欺等方法，使被害人喪失或抑制其行動自由或意思活
    動之自由者，始得成立。最高法院有75年度台上字第452號
    判決意旨可循。查，被告二人於自被害人丁○○處取得其交
    付之款項後，即未再持刀押住被害人庚○○，而是直接朝火
    車站駛去，另被害人庚○○亦未要求離去，此時雙方於車內
    並未有交談等情，已據證人庚○○於本院審理時證述甚詳（
    見本院卷第119頁背面），亦即此時證人庚○○之行動自由
    ，並未再受到壓制；另再參諸上揭證人甲○○關於其於當晚
    10時1分許及10時12分許，先後接獲自被告乙○○持用之000
    0000000號行動電話叫車及取消叫車之證述，以及上述被告
    二人於強盜得手後，確係先後至社頭、田中等處之火車站等
    情，亦有嫌犯逃逸路線圖在卷可參（見警卷第74頁）。足徵
    被告二人於強盜得手後，連人（即證人庚○○）帶車之駕駛
    證人庚○○上開車輛離去，目的僅係在於逃逸，並未有另行
    起意對證人庚○○為妨害自由之犯意。因公訴人就此部分所
    提出之現有證據，仍存有合理可疑，尚不足以證明被告二人
    確有公訴人所指此部分之犯行，則基於「罪證有疑，利於被
    告」之證據法則，自應為有利於被告二人之認定。是就此部
    分，既不能證明被告二人犯罪，依法自均應諭知無罪之判決
    。
據上論斷，應依刑事訴訟法第299條第1項前段、第301條第1項前
段，刑法第28條、第330條第1項、第168條、第47條第1項、第51
條第5款，判決如主文。
本案經檢察官謝雨青到庭執行職務。
中    華    民    國    98    年    6     月    11    日
            刑事第八庭    審判長法  官  簡婉倫
                                法  官  唐中興
                                法  官  陳銘壎
以上正本證明與原本無異。
如不服本判決應於收受判決後10日內向本院提出上訴書狀，並應
敘述具體理由；其未敘述上訴理由者，應於上訴期間屆滿後20日
內向本院補提理由書（均須按他造當事人之人數附繕本）「切勿
逕送上級法院」。
告訴人或被害人對於判決如有不服具備理由請求檢察官上訴者，
其上訴期間之計算係以檢察官收受判決正本之日期為準。
中    華    民    國    98    年    6     月    11    日
                                書記官  楊筱惠
附錄本案論罪科刑法條全文：
中華民國刑法第330條第1項
犯強盜罪而有第321條第1項各款情形之一者，處7年以上有期徒
刑。
中華民國刑法第168條
於執行審判職務之公署審判時或於檢察官偵查時，證人、鑑定人
、通譯於案情有重要關係之事項，供前或供後具結，而為虛偽陳
述者，處7年以下有期徒刑。


司法院資訊處製作；財團法人民間司法改革基金會備份。
